【裁判字號】    89,繼更(一),4
【裁判日期】    890713
【裁判案由】    指定遺產管理人
【裁判全文】
臺灣臺南地方法院民事裁定  八十九年度繼更(一)字第四號
    聲  請  人  保證責任臺南市第三信用合作社
    法定代理人  鄭慶玉
                              .
右聲請人聲請指任遺產管理人事件，財政部國有財產局台灣南區辦事處台南分處對於
民國八十八年十一月二十九日本院八十八年度繼字第六七八號裁定提起抗告，經台灣
高等法院台南分院廢棄原裁定發回更審（八十九年度家抗字第四０號），本院更為裁
定如左：
    主      文
選任財政部國有財產局台灣南區辦事處台南分處為被繼承人甲○○之遺產管理人。
程序費用由被繼承人甲○○之遺產負擔。
    理      由
一、本件聲請意旨略以：被繼承人甲○○（男，民國○○○年○○月○日生，身分證
    統一編號：Ｚ000000000）於民國（下同）八十七年十月二十四日死亡
    ，其法定繼承人均已拋棄繼承，惟甲○○生前以其所有坐落台南市○○區○○段
    三五之十三、三五之十四地號土地及門牌號碼台南市安平區○○○街四五０巷一
    號九樓之十五房屋（安平區○○段三三六一一建號）一棟，設定最高限額新台幣
    （下同）三百萬元抵押權與聲請人，並分別向聲請人借款二十萬元、二百三十萬
    元，約定清償日分別為八十八年八月二十一日及一０七年八月二十一日，惟自八
    十七年九月二十一日起甲○○即未依約按期繳納本息，不幸於八十七年十月二十
    四日因病死亡，依民法第一千一百四十七條規定，其繼承業已開始，遺有前開不
    動產，惟因被繼承人甲○○之第一至第四順位繼承人，均已拋棄繼承，聲請人係
    上開土地之抵押權人，為實行抵押權，自為利害關係人，為此聲請本院裁定聲請
    人為遺產管理人。
二、本院原裁定（八十八年度繼字第六七八號）略以：聲請人係被繼承人甲○○上開
    不動產之抵押權人，而甲○○於八十七年十月二十四日死亡，其法定繼承人均已
    拋棄繼承等情，業據聲請人提出土地及建物登記簿謄本、借據、本票、戶籍謄本
    及繼承系統表等件為證，並經本院依職權調閱本院八十七年度繼字第六九三號、
    八十八年度繼字第七號等卷，聲請人主張伊為利害關係人及無親屬會議一節應堪
    認為真實。是聲請人依民法第一千一百七十八第二項規定，聲請選任遺產管理人
    ，尚無不合，爰依法選任財政部國有財產局台灣南區辦事處台南分處為被繼承人
    甲○○之遺產管理人。
三、台灣高等法院台南分院廢棄理由略以：惟依民法第一千一百七十九條第一項規定
    ，遺產管理人之職務如下：
    (一)編製遺產清冊。
    (二)為保存遺產之必要處置。
    (三)聲請法院依公示催告程序，限定一年以上之期間，公告被繼承人之債權人及受
      遺贈人，命其於該期間內報明債權，及為願受遺贈與否之聲明，被繼承人之債
      權人及受遺贈人為管理人所已知者，應分別通知之。
    (四)清償債權或交付遺贈物。
    (五)有繼承人承認繼承或遺產歸屬國庫時，為遺產之移交。
      查被繼承人甲○○之合法繼承人既已全部拋棄繼承權，客觀上足認其遺債大於
      遺產，自無從期待將來尚有遺產可歸屬國庫，則選任抗告人為其遺產管理人，
      徒然增加國有財產管理機關之負擔，已非適宜〔司法院七十四年十月十五日（
      ）院台廳一字第０五七八六號函同此趣旨〕；再者，相對人台南市三信用合
      作社為被繼承人甲○○之抵押債權人，有其在原法院提出之土地及建物登記謄
      本足憑（參見原法院卷第一六－二一頁），當已瞭然被繼承人甲○○之財產及
      負債狀況，故乃聲請原法院選任其為被繼承人甲○○之遺產管理人（參見原法
      院卷），自經充分之考量，旨在利於管理被繼承人甲○○之遺產，俾能早日受
      償，事實上亦無不能選任相對人台南市三信合作社為被繼承人甲○○之遺產管
      理人之理由；乃原法院並未斟酌相對人台南市三信合作社之聲請意旨，遽爾選
      任抗告人為被繼承人甲○○之遺產管理人，又未明不選任相對人台南市三信
      合作社為被繼承人甲○○之遺產管理人之充分理由，則其裁量權之行使自難認
      為允洽；抗告意旨執此指摘原裁定不當，而聲明廢棄，非無理由；應將原裁定
      廢棄，並由原法院再斟酌相對人台南市三信合作社聲請意旨，就近調查審認後
      ，選任被繼承人甲○○之適當遺產管理人。
四、經查：（一）按繼承開始時，繼承人之有無不明，而無親屬會議或親屬會議未於
    民法第一千一百七十七條所定期限內選定遺產管理人者，利害關係人或檢察官，
    得聲請法院選任遺產管理人，民法第一千一百七十八條第二項前段定有明文；查
    聲請人台南市三信合作社主張其債務人即被繼承人甲○○於八十七年十月二十四
    日死亡，而其第一－第四順位之繼承人均已拋棄繼承權，並無親屬會議，而以利
    害關係人身分，聲請為被繼承人選任遺產管理人，經調取本院八十七年度繼字第
    六九三號及八十八年度繼字第七號案卷查閱無訛後，依民法第一千一百七十八條
    第二項（前段）規定選任被繼承人甲○○之遺產管理人，自無不合。（二）本件
    繼承人既均拋棄繼承，已無利害關係，如選定其等擔任遺產管理人，難期其將來
    執行職務能克盡職守，公正客觀，以善盡管理人之職務，對於本件聲請人、其他
    債權人未必有利，為期公正，實不宜選任彼等為遺產管理人。而本件聲請人既為
    甲○○之債權人，如兼任甲○○之遺產管理人，恐有利害衝突之虞，而不利於其
    債權人，亦不宜選任其為遺產管理人。（三）又按中華民國八十八年九月九日財
    政部（八八）台財產接字第八八○二四三四○號函修正發布之代管無人承認繼承
    遺產作業要點第一條及第二條規定：為執行法院裁定選任財政部國有財產局（以
    下簡稱國產局）或所屬各地區辦事處、分處（以下通稱辦事處），代管無人承認
    繼承遺產案件，特訂定本要點。本要點所稱之遺產，係指國產局或辦事處經法院
    依民法第一千一百七十八條第二項及民法第一千一百七十六條第六項規定裁定選
    任為遺產管理人所管理之遺產。又遺產有不足清償債權之虞者，代管遺產之地價
    稅、房屋稅，應俟公示催告期滿後併同其他債權一併處理，免予墊繳。又遺產不
    足清償債權時，得依破產之程序辦理。又管理報酬，應依民法第一千一百八十三
    條規定，聲請法院酌定，並請優先分配，其請求標準，不得低於孳息收入部分十
    分之三及遺產現值百分之一。代管期間墊付之稅費、雇人監管費用、律師暨訴訟
    費用及其他必要費用，於遺產處分時收回歸墊。但經法院執行拍賣者，應併同前
    項報酬聲請優先分配後歸墊，同作業要點第十七條、第十八條第六項、第十四條
    第三項、第四項亦定有明文。依上開作業要點，可見法院本得裁定選任國有財產
    局所屬各地區辦事處、分處為無人承認繼承遺產之遺產管理人，否則該作業要點
    即無發布之實益。縱被繼承人遺產不足清償債權，亦得由遺產管理人依相關規定
    聲請法院宣告破產，而不論遺債是否大於遺產，遺產管理人之報酬或執行代管遺
    產所需之稅費等費用，均得優先受償或歸墊之，並不會造成浪費國家資源於少數
    特定人之不公平現象，矧本件被繼承人甲○○之遺產是否確不足清償其債務，並
    未經搜索遺產及鑑價程序，自難僅憑其現存之法定繼承人均拋棄繼承，即推斷被
    繼承人之遺債大於遺產，有破產之虞，即拒受指定為遺產管理人。（四）至司法
    院七十四年十月十五日以（七四）號台廳一字第０五七八六號函示第二項第三款
    雖示以：先順序繼承人均拋棄繼承，其次順序繼承人有無不明而應准用關於無人
    承認繼承之規定時，應先審核可否依民法第一千一百七十七條規定選定遺產管理
    人，因此類拋棄繼承事件，多屬遺債大於遺產，形同破產，儘量避免選任國有財
    產局為遺產管理人云云。惟財政部國有財產局為管理國有財產之專責機關，備有
    財產管理之專才，是本件遺產管理，以聲請人與國有財產局就管理財產之專才觀
    之，自以國有財產局為佳，且縱遺債超過遺產，亦可依破產法規定聲請破產，斯
    時國有財產局為破產之聲請亦較聲請人為宜，上開函釋無非著眼於國有財產之考
    量，為遺產管理之順利遂行，仍以選任國有財產局為遺產管理人為妥適，該函示
    既不具拘束力，遺產管理指定之實際運作上，本院仍認選任國有財產局為遺產管
    理人較為妥適。
五、依非訟事件法第八條第二項、民事訴訟法第七十八條裁定如主文。
中      華      民      國    八十九    年    七    月        十三      日
                              臺灣臺南地方法院民事第三庭
~B法      官  洪碧雀
右為正本係照原本作成。
如對本裁定抗告須於裁定送達後十日內向本院提出抗告狀，並應繳納抗告費新台幣四
十五元。
中      華      民      國    八十九    年    七    月        十三      日
~B法院書記官  陳麗玲


司法院資訊處製作；財團法人民間司法改革基金會備份。
